臺灣彰化地方法院刑事判決　　　　　　　95年度重訴字第26號
公　訴　人　臺灣彰化地方法院檢察署檢察官
被　　　告　甲○○
選任辯護人　王能幸律師
上列被告因殺人案件，經檢察官提起公訴（九十五年度偵字第一
○七九三、一一三八五號），本院判決如下：
    主  文
甲○○殺人，處有期徒刑拾年陸月。
    事  實
一、甲○○為曾錦紅之配偶，二人間具有家庭暴力防治法第三條
    第一款所規定之家庭成員關係。甲○○與曾錦紅於民國九十
    五年十一月二十日晚上八時許，在其等位於彰化縣埤頭鄉○
    ○村○○○路三九二號住處一樓客廳內，因細故發生口角，
    曾錦紅持電視遙控器丟擲甲○○後，甲○○即走避至上開住
    處左側相連之增建倉庫，曾錦紅復追至該增建倉庫內，二人
    再度發生口角，進而發生拉扯，並雙雙跌倒在地，甲○○一
    時氣憤難耐，竟基於殺人之故意，將左手臂置於曾錦紅頭部
    下方，再以右手手指緊扼曾錦紅頸部持續約五分鐘，致曾錦
    紅因而窒息死亡。甲○○行兇後，為求逃避刑責，旋將曾錦
    紅之屍體拖行至增建倉庫後側，並以木梯壓在曾錦紅屍體上
    ，企圖製造曾錦紅係遭木梯壓斃之假象，迨翌日即同月二十
    一日上午六時三十分許，甲○○始撥打一一○電話報案，並
    向到場處理警員謊稱伊不知道曾錦紅死亡原因云云，嗣經承
    辦警員黃重情會同彰化縣警察局鑑識課人員於同日中午十二
    時三十分許至現場搜證後，查覺曾錦紅遭他殺之可能性極高
    ，且甲○○嫌疑重大，甲○○始於同月二十二日下午四時二
    十分許，前往彰化縣警察局北斗分局埤頭分駐所自白上開犯
    行。
二、案經曾錦紅之父丙○○訴由彰化縣警察局北斗分局報告臺灣
    彰化地方法院檢察署檢察官及該署檢察官據報相驗後自動檢
    舉偵查起訴。
    理  由
一、按被告以外之人於審判外之言詞或書面陳述，除法律有規定
    者外，不得作為證據。除顯有不可信之情況外，公務員職務
    上製作之紀錄文書、證明文書，亦得為證據。被告以外之人
    於審判外之陳述，雖不符前四條之規定，而經當事人於審判
    程序同意作為證據，法院審酌該言詞陳述或書面陳述作成時
    之情況，認為適當者，亦得為證據。當事人、代理人或辯護
    人於法院調查證據時，知有第一百五十九條第一項不得為證
    據之情形，而未於言詞辯論終結前聲明異議者，視為有前項
    之同意。刑事訴訟法第一百五十九條第一項、第一百五十九
    條之四第一款、第一百五十九條之五分別定有明文。經查：
  (一)法醫驗斷書、相驗屍體證明書、中山醫學大學附設醫院病理
    科解剖鑑定報告書、彰化縣警察局現場勘察報告，係檢驗員
    、法醫師、警員等公務員依其等所見在職務上製作之紀錄文
    書、證明文書，且無顯不可信之情況，依刑事訴訟法第一百
    五十九條之四第一款之規定，自得採為認定本件犯罪事實所
    憑之證據。
  (二)證人即被告甲○○與被害人曾錦紅之女乙○○於警詢時之證
    述，雖亦屬被告以外之人於審判外之言詞陳述，為傳聞證據
    ，然被告、辯護人於本院準備程序既同意將之引為證據（本
    院卷第二二頁），且經本院於審理時當庭直接提示而為合法
    之調查，被告、辯護人未於言詞辯論終結前聲明異議，本院
    復審酌該言詞陳述係由證人出於自由意識而陳述，並無非法
    取證之情況，依刑事訴訟法第一百五十九條之五之規定，認
    上開證人於警詢時之證述，應得採為認定本件犯罪事實所憑
    之證據。
二、訊據被告甲○○對於其為曾錦紅之配偶，且於上開時地與曾
    錦紅發生口角後，以右手手指緊扼曾錦紅頸部持續約五分鐘
    ，致曾錦紅因而窒息死亡，並將曾錦紅之屍體拖行至增建倉
    庫後側，再以木梯壓在曾錦紅屍體上之事實，固坦承不諱，
    然矢口否認有何殺人之犯行，並辯稱：伊是情緒失控，沒有
    殺人之犯意，且伊是自首的云云。經查：
  (一)被告為曾錦紅之配偶，且於上開時地與曾錦紅發生口角後，
    以右手手指緊扼曾錦紅頸部持續約五分鐘，致曾錦紅因而窒
    息死亡，並將曾錦紅之屍體拖行至增建倉庫後側，再以木梯
    壓在曾錦紅屍體上之事實，迭據被告甲○○於警詢（警卷第
    二至四頁）、偵訊（偵字卷第六、七、十七、十八頁）、本
    院準備程序與審理（本院卷第六至八、二一至二四、七四至
    七七頁）時，自白不諱，核與證人乙○○於警詢時證稱：伊
    於九十五年十一月二十日晚上八時十分許，有看到爸爸和媽
    媽吵架等語（警卷第十五頁），大致相符，並有現場簡圖一
    紙（警卷第二三頁）、現場照片六幀（警卷第二四至二六頁
    ）、被告至現場模擬照片十四幀（警卷第二七至三三頁）、
    裝設在被告住處門號00－0000000號市內電話之通
    聯紀錄一份（偵字卷第十四、十五頁）、彰化縣警察局現場
    勘察報告一份（偵字卷第二二至三五頁）在卷可稽；又曾錦
    紅之屍體，經臺灣彰化地方法院檢察署檢察官督同檢驗員相
    驗，並經法醫師解剖後，認定曾錦紅死亡時間為最後進食兩
    小時內，死亡原因係遭他人扼頸，導致窒息死亡，亦有法醫
    驗斷書、相驗屍體證明書、中山醫學大學附設醫院病理科解
    剖鑑定報告書各一份（相字卷第二九至三四、三八、四一至
    四四頁）附卷可考；足徵被告之自白確與事實相符。
  (二)被告雖辯稱：伊是情緒失控，沒有殺人之犯意云云。惟按殺
    人與傷害致人於死之區別，即在下手加害時有無死亡之預見
    為斷，被害人所受之傷害程度，固不能據為認定有無殺意之
    唯一標準，但加害人之下手情形如何，於審究犯意方面，仍
    不失為重要參考資料（最高法院九十一年度臺上字第一○三
    八號判決意旨參照）；又頭部乃人身體之重要部分，扼壓他
    人頸部於短時間內，即可以造成他人氣管或頸部血管或頸部
    神經受壓導致窒息死亡，此為眾所週知之常識。本件被告以
    右手手指緊扼曾錦紅頸部長達五分鐘，其間曾錦紅亦曾出手
    反抗，想要將被告之右手推開，然被告始終未曾鬆開右手，
    直至曾錦紅沒有動作為止之事實，既經被告於警詢（警卷第
    三頁）、偵訊（偵字卷第六、十七頁）、本院準備程序與審
    理（本院卷第二三、七六頁）時，坦承無訛，可見被告確有
    置曾錦紅於死之故意甚明，被告前開所辯，無非為圖卸責之
    詞，不足採信。
  (三)另公訴人起訴書認被告與曾錦紅係於其上開住處騎樓下發生
    拉扯後，被告於該騎樓下以右手指緊扼曾錦紅頸部，致曾錦
    紅因而窒息死亡一節，然被告於偵訊時即供稱：伊就跑到鐵
    皮屋大門裡面，二個人扭打、摔倒等語（偵字卷第十七頁）
    ；於本院準備程序與審理時亦供稱：伊與曾錦紅係在住處左
    側搭建倉庫內發生扭打，不是在客廳大門出來的地方；住處
    騎樓下是指房屋增建部分等語（本院卷第七、二二、七六頁
    ），堪認被告與曾錦紅發生拉扯，以及被告以右手手指緊扼
    曾錦紅頸部，致曾錦紅因而窒息死亡之地點，應為被告上開
    住處左側相連之增建倉庫內，起訴書前開認定，容有誤會。
  (四)綜上所述，本件事件明確，被告殺人之犯行，應堪認定。
三、論罪科刑理由：
  (一)按家庭暴力防治法所稱家庭暴力，係指家庭成員間實施身體
　  或精神上不法侵害之行為。所稱家庭暴力罪，係指家庭成員
　　間故意實施家庭暴力行為而成立其他法律所規定之犯罪。家
    庭暴力防治法第二條第一項、第二項分別定有明文。本件被
    告為曾錦紅之配偶，二人間具有家庭暴力防治法第三條第一
    款所規定之家庭成員關係。核被告所為，係犯刑法第二百七
    十一條第一項之殺人罪，且為家庭暴力防治法第二條第二項
    所定之家庭暴力罪。
  (二)按刑法第六十二條所謂發覺，固非以有偵查犯罪權之機關或
    人員確知其人犯罪無誤為必要，而於對其發生嫌疑時，即得
    謂為已發覺；但此項對犯人之嫌疑，仍須有確切之根據得為
    合理之可疑者，始足當之，若單純主觀上之懷疑，要不得謂
    已發生嫌疑（最高法院七十二年臺上字第六四一號判例意旨
    參照）。承辦本案之彰化縣警察局北斗分局埤頭分駐所警員
    黃重情於九十五年十一月二十一日上午據報前往現場處理，
    發覺現場有疑點，即報請彰化縣警察局鑑識課派員支援，經
    該局鑑識課人員於同日中午十二時三十分至現場勘查後，發
    現曾錦紅頸部無明顯繩索勒痕、左右腳拖鞋穿著整齊、長褲
    臀部位置及上衣背面均發現遭拖行痕跡、左右腳掌底部邊緣
    發現拖擦痕，而案發現場並未發現有任何遺書，且實測陳屍
    現場之屋樑高度，依曾錦紅身高無法將繩索穿過橫樑，現場
    發現之可能上吊繩索皆沾附蜘蛛絲，顯見已有一段時間未曾
    使用，可排除死者自殺之可能性；另房屋內外門窗未發現有
    遭侵入破壞之現象，家中財物亦未遭竊，而曾錦紅並無逃跑
    動作，且現場樓梯係遭人為放置，亦排除強盜竊盜導致他殺
    之可能性；再警員於九十五年十一月二十一日現場勘查時，
    發現被告左右手臂有多處抓痕，於該日下午一時四十五分許
    ，即就被告左右手臂抓痕之受傷原因，對被告製作第二次詢
    問筆錄，被告當時亦供稱該抓痕係於前日晚上八時三十分許
    遭曾錦紅抓傷等語；承辦警員黃重情及彰化縣警察局鑑識課
    人員當時依據上開證據，即懷疑行兇者是曾錦紅之同居家人
    ，且被告為嫌疑人之一；此經黃重情於本院審理（本院卷第
    五六至五八頁）時，證述綦詳，並有彰化縣警察局現場勘察
    報告一份（偵字卷第二二至三五頁）在卷可佐，足徵承辦警
    員於九十五年十一月二十一日現場勘查後，即有上開確切根
    據得合理嫌疑被告為本件殺人案件之行為人，而已發覺被告
    殺人犯行，被告嗣於翌日即九十五年十一月二十二日下午四
    時二十分許，始前往彰化縣警察局北斗分局埤頭分駐所向警
    員供承犯行，顯與刑法第六十二條所定自首之要件不符，自
    無該條規定之適用；公訴人起訴書誤認被告符合自首之要件
    ，被告辯稱伊是自首的云云，均難採取。
  (三)辯護人辯護意旨另以：本件被告與曾錦紅發生爭吵、拉扯後
    ，因一時衝動而失手將曾錦紅扼斃，純係偶發事件，且被告
    犯後態度良好，已深知悔悟，應適用刑法第五十九條規定，
    減輕其刑云云。惟按刑法第五十九條所謂「犯罪之情狀顯可
    憫恕，認科以最低度刑仍嫌過重者，得酌量減輕其刑」者，
    必須犯罪另有特殊之原因與環境等情，而在客觀上足以引起
    一般同情，認為即予宣告法定最低度刑期猶嫌過重者，始有
    其適用；至於犯罪之動機、犯罪之手段、次數、情節或犯罪
    後之態度等情狀，僅可為法定刑內從輕科刑之標準，不得據
    為酌量減輕之理由（最高法院九十五年度臺上字第一三一九
    號判決意旨參照）。本件被告為曾錦紅之配偶，因細故發生
    爭吵、拉扯，即以右手手指緊扼曾錦紅頸部持續約五分鐘，
    致曾錦紅因而窒息死亡，依其犯罪之情狀，在客觀上無從認
    為有足以引起一般同情之情形，至於辯護意旨所述上開情節
    ，屬被告犯罪之動機、目的、犯罪時所受之刺激、犯罪後之
    態度，僅得作為本院在法定刑內科刑之參考情狀，尚不足作
    為依刑法第五十九條規定酌量減輕其刑之事證，辯護人此部
    分辯護意旨，亦不足採取。
  (四)爰審酌被告為被害人之配偶，竟因細故發生爭吵、拉扯後，
    即將以右手手指緊扼被害人頸部，致被害人因而窒息死亡，
    造成被害人家屬無可回復之傷痛，所生危害甚鉅，行兇後，
    又故怖疑陣，企圖誤導偵辦方向，猶屬可議，然考量被告並
    無前科，素行尚佳，且因一時情緒失控始犯下本件殺人犯行
    ，與預謀殺人者之惡性尚有不同，及其行為當時所受之刺激
    、智識程度、生活狀況，暨犯罪後坦承犯行，態度尚屬良好
    等一切情狀，量處如主文所示之刑。
據上論斷，應依刑事訴訟法第二百九十九條第一項前段，刑法第
二百七十七條第一項，判決如主文。
本案經檢察官陳茂亭到庭執行職務。
中　　華　　民　　國　　96　　年　　3 　　月　　21　　日
              刑事第六庭  審判長法  官  王義閔
　　　                          法  官  林欣苑
      　　　                    法  官  鄭舜元
以上正本證明與原本無異。
如不服本判決，應於判決送達後10日內，向本院提出上訴狀（須
附繕本）。
告訴人或被害人對於判決如有不服具備理由請求檢察官上訴者，
其上訴期間之計算係以檢察官收受判決正本之日期為準。
中　　華　　民　　國　　96　　年　　3 　　月　　27　　日
                                書記官  呂雅惠
附錄：論罪科刑法條：
中華民國刑法第271條
殺人者，處死刑、無期徒刑或10年以上有期徒刑。
前項之未遂犯罰之。
預備犯第1項之罪者，處2年以下有期徒刑。
